臺灣高等法院臺南分院民事判決　　99年度上易字第260號
上　　訴　　人　葉乃蒼
即附帶被上訴人
訴 訟 代 理 人　陳信宏　律師
被　上　訴　人　陳照財
即 附 帶上訴人
訴 訟 代 理 人　曾健哲
　　　　　　　　薛裕達
　　　　　　　　李國源
上列當事人間損害賠償事件，上訴人對於中華民國99年8月24日
臺灣嘉義地方法院99年度訴字第418號第一審判決提起上訴，並
為訴之追加，被上訴人提起附帶上訴，本院於100年3月22日言詞
辯論終結，判決如下：
    主   文
原判決關於駁回上訴人後開第二項之訴部分，暨訴訟費用（除確
定部分外）之裁判均廢棄。
被上訴人應再給付上訴人新臺幣七萬零八百七十元，及自民國九
十九年四月二十八日起，至清償日止，按年息百分之五計算之利
息。
其餘上訴駁回。
被上訴人應給付上訴人新臺幣九十萬八千零二十元及自民國一百
年一月二十七日起，至清償日止，按年息百分之五計算之利息。
其餘追加之訴駁回。
被上訴人之附帶上訴駁回。
第一審（除確定部分外）及第二審訴訟費用關於上訴人上訴部分
，暨追加之訴訴訟費用，均由被上訴人負擔十分之四，餘由上訴
人負擔。第二審訴訟費用關於附帶上訴部分，由被上訴人負擔。
    事實及理由
一、按「被上訴人於言詞辯論終結前，得為附帶上訴。」民事訴
    訟法第460條第1項前段定有明文。是本件被上訴人陳照財於
    本院言詞辯論終結前之民國（下同）99年10月27日準備程序
    中為附帶上訴，合於上開規定，應予准許。
二、按當事人在第二審為訴之追加，非經他造同意不得為之，但
    擴張或減縮應受判決事項之聲明者不在此限，此觀民事訴訟
    法第446條第1項、第255條第1項第3款之規定自明。本件上
    訴人於原審本於侵權行為損害賠償之法律關係，請求被上訴
    人連帶給付新臺幣（下同）1,560,000元本息，原審判命被
    上訴人給付864,964元本息，駁回上訴人其餘之請求。
    上訴人就其敗訴之695,036元本息上訴，並於本院為訴之追
    加，擴張應受判決事項之聲明，請求被上訴人給付1,695,11
    2元【計算式：(1)後續醫療、看護費用14,000元＋(2)受有喪
    失勞動能力損害1,681,112元＝1,695,112元】及100年1月27
    日起至清償日止，按年息5%計算之法定遲延利息，被上訴人
    未表不同意，且依上開規定，亦應准許，先予敘明。
三、上訴人即附帶被上訴人主張：
(一)、被上訴人於98年6月29日中午12時20分許，駕駛車牌號碼C8-
    7058號自用小客車，沿嘉義縣水上鄉○○縣道163線公路由
    嘉義市往嘉義縣水上鄉即由北往南方向順向行駛，途經該公
    路6.6公里處，即嘉義縣水上鄉柳鄉村柳子林179之13號前之
    設有行車管制號誌之交岔路口時，本應注意汽車行駛至交岔
    路口，應遵守燈光號誌指示前進，遇有圓形紅燈管制號誌時
    ，更不得進入交岔路口，且依當時晴天日間自然光線、柏油
    路面乾燥無缺陷、無障礙物視距良好、行車管制號誌運作正
    常等狀況，並無不能注意之情事，竟疏於注意，貿然闖越南
    北向行車管制號誌為圓形紅燈之該交岔路口。適有上訴人騎
    乘車牌號碼CF8-197號重型機車，自嘉義縣水上鄉柳鄉村柳
    子林179之13號前，即同一交岔路口之東北側角落暫停，俟
    該交岔路口西向交通管制號誌轉為圓形綠燈，乃起步由東向
    西穿越該交岔路口。被上訴人闖紅燈而閃避不及，所駕自用
    小客車之車首左側乃在該交岔路口內撞及上訴人所騎機車之
    右前側車身，自用小客車之駕駛座前擋風玻璃及左後視鏡復
    撞及上訴人之身體，致使上訴人受有右脛骨與腓骨幹閉鎖性
    骨折等傷害。爰依侵權行為損害賠償之法律關係，求為命被
    上訴人賠償1,560,000元（即醫療費用：122,077元；看
    護費：180,000元；工作收入損失864,000元；）精神慰
    撫金：393,923元及自當庭（99年4月27日）提起刑事附帶民
    事訴訟翌日起算之法定遲延利息之判決。【原審判命被上訴
    人應給付864,964元（即醫療費用：122,077元；看護費
    ：16,000元；減少工作收入576,887元；精神慰撫金：1
    50,000元），並駁回上訴人其餘之請求。上訴人就其敗訴之
    695,036元本息聲明不服外，另於本院主張其增加後續醫療
    費用14,000元＜含看護費用6,000元＞、減少勞動能力損害1
    ,681,112元，計1,695,112元，並擴張應受判決事項聲明，
    請求再命被上訴人給付1,695,112元本息；被上訴人則就應
    扣除強制險給付29,130元部分提起附帶上訴】
(二)、聲明：
  1.上訴聲明（含擴張應受判決事項）：
    (1)原判決不利上訴人部分廢棄。
    (2)上開廢棄部分，被上訴人應再給付上訴人695,036元，及
      自99年4月27日當庭提起刑事附帶民事訴訟翌日（即99年4
      月28日）起，至清償日止，按年息5%計算之利息。
    (3)被上訴人應給付上訴人1,695,112元，及自追加聲明狀繕
      本送達之翌日（即100年1月27日）起至清償日止，按年息
      5%計算之利息。
  2.答辯聲明：附帶上訴駁回。
四、被上訴人即附帶上訴人則以：
(一)、伊對本件刑事肇事事實及過失責任不爭執，上訴人上訴及追
    加部分均無理由。另附帶被上訴人已領取強制險29,130元，
    應予扣除，始為合理，故被上訴人就其敗訴之864,964元中
    之29,130元提起附帶上訴。
(二)、聲明：
  1.附帶上訴聲明：
    (1)原判決給付超過835,834元本息部分廢棄。
    (2)上開廢棄部分上訴人在第一審之訴駁回。
  2.答辯聲明：上訴及追加之訴均駁回。
五、上訴人主張：被上訴人陳照財於98年6月29日上午12時20分
    許，駕駛車牌號碼C8-7058號自用小客車，沿嘉義縣水上鄉
    ○○縣道163線公路由嘉義市往嘉義縣水上鄉即由北往南方
    向順向行駛，途經該公路6.6公里處，即嘉義縣水上鄉柳鄉
    村柳子林179之13號前之設有行車管制號誌之交岔路口時，
    本應注意汽車行駛至交岔路口，應遵守燈光號誌指示前進，
    遇有圓形紅燈管制號誌時，更不得進入交岔路口，且依當時
    晴天日間自然光線、柏油路面乾燥無缺陷、無障礙物視距良
    好、行車管制號誌運作正常等狀況，並無不能注意之情事，
    竟疏於注意，貿然闖越南北向行車管制號誌為圓形紅燈之該
    交岔路口。適有上訴人騎乘車牌號碼CF8-197號重型機車，
    自嘉義縣水上鄉柳鄉村柳子林179之13號前，即同一交岔路
    口之東北側角落暫停，俟該交岔路口西向交通管制號誌轉為
    圓形綠燈，乃起步由東向西穿越該交岔路口。被上訴人闖紅
    燈而閃避不及，所駕自用小客車之車首左側乃在該交岔路口
    內撞及上訴人所騎機車之右前側車身，自用小客車之駕駛座
    前擋風玻璃及左後視鏡復撞及上訴人之身體，致使上訴人受
    有右脛骨與腓骨幹閉鎖性骨折等傷害等情。業據其提出財團
    法人嘉義基督教醫院（下稱嘉基醫院）、財團法人佛教慈濟
    綜合醫院大林分院（下稱慈濟大林分院）、財團法人天主教
    聖馬爾定醫院（下稱聖馬爾定醫院）、正大中醫診所診斷證
    明書等件在卷可憑（見原審卷第56至59頁、第63頁），並有
    道路交通事故現場圖、道路交通事故調查報告表、事故現場
    暨車輛照片、臺灣省嘉雲區行車事故鑑定委員會99年3月11
    日嘉雲鑑990114字第0995800890號函等在卷可佐（見嘉義縣
    警察局水上分局嘉水偵字第0980037624號卷第11、13-18頁
    、嘉義地方法院檢察署99年度偵字卷第13頁），從而，上訴
    人主張被上訴人就本件事故發生，顯有過失，自可信為真實
    。且被上訴人陳照財過失傷害案件，經刑事庭審理結果，亦
    採相同見解，而判處過失傷害罪有期徒刑4月，如易科罰金
    以新臺幣1,000元折算1日確定，復經調閱本院99年度交上易
    字第357號刑事案卷核閱無誤。上訴人因此車禍受有傷害，
    且其受傷與被上訴人之過失傷害行為間，亦具有相當因果關
    係等情，已足認定。
六、按因故意或過失，不法侵害他人之權利者，負損害賠償責任
    。汽車、機車或其他非依軌道行駛之動力車輛，在使用中加
    損害於他人者，駕駛人應賠償因此所生之損害。不法侵害他
    人之身體或健康者，對於被害人因此喪失或減少勞動能力或
    增加生活上之需要時，應負損害賠償責任。不法侵害他人之
    身體、健康、名譽、自由、信用、隱私、貞操，或不法侵害
    其他人格法益而情節重大者，被害人雖非財產上之損害，亦
    得請求賠償相當之金額。民法第184條第1項前段、第191條
    之2前段、第193條第1項、第195條第1項前段分別定有明文
    。被上訴人駕駛汽車肇事，因過失不法侵害他人之權利，既
    為被上訴人所不爭執之事實，則依上開規定，上訴人請求被
    上訴人賠償其損害，自屬有據。茲就上訴人所得請求賠償金
    額審酌如下：
  1.醫療費用部分：上訴人於本院追加請求後續醫療費用8,000
    元部分，含：（骨內固定物拔除術：2,000元。病房費
    用：2,000元×3日＝6,000元）。經查，上訴人因右側脛骨
    骨折術後延遲癒合，進行螺絲釘拔除，其後須進行拔除固定
    器手術，所需費用為何，業經本院函詢慈濟大林分院，該院
    以100年1月12日慈濟大林分院慈醫大林文字第1000086號覆
    函略以：「如進行拔除固定器手術，一般情況住院2-3日，
    具健保身份者，健保總費用約2萬元，自負額約2000元……
    」等語（見本院卷第54-55頁）。故上訴人追加請求被上訴
    人應賠償其後續醫療費用2,000元部分，應為可採。至於病
    房費用6,000元，係以單人房計其差額，即非必要，不應准
    許。（至於原審請求及准許之醫療費用123,327元部分，被
    上訴人未上訴已告確定，不再審酌。）
  2.看護費用部分：
    上訴人主張因本件車禍受傷而支出看護費用共18萬元之情，
    原審僅准16,000元（被上訴人未聲明不服），駁回164,000
    元，尚有未洽。本院審酌上訴人因系爭交通事故傷害於98年
    6月29日起至同年7月6日為止總共在嘉基醫院住院8天，住院
    期間因受傷肢體疼痛，造成行動及活動不便，有他人協助照
    護之必要，以全日照護為佳；出院後，雖行動仍有不便，必
    須使用柺杖助行，生活上應該需要他人協助，但因仍有行動
    能力，且雙手未受傷，故是否需請專人看護，可能視病患經
    濟能力及期待而定，並非絕對非有不可，依該院收費標準，
    全日照顧服務員之收費為每日2,000元等情，有財團法人嘉
    義基督教醫院99年7月2日嘉基醫字第990700012號函在卷可
    參（見原審卷第85頁、本院卷第54頁），是上訴人所得請求
    之看護費用應以其原住院8天、每日2,000元為標準核計，自
    屬合理，上訴人上訴主張應再給付其餘80日計164,000元為
    無理由，應予駁回。另上訴人於本院追加請求拔除固定器手
    術需住院2-3日，其住院期間須人看護照料，應屬可信，而
    依該院收費標準，全日照顧服務員之收費為每日2,000元等
    情，業據慈濟大林分院以前揭函文函覆本院（見本院卷第54
    頁），則上訴人追加請求之看護費用6,000元，為有理由，
    應予准許。
  3.減少勞動收入損失部分：
    上訴人主張其因系爭交通事故受傷，處於停職狀態而未能返
    回原先任職之淨翔景觀設計股份有限公司工作，有一年半（
    18個月）無法工作之損失計864,000元，原審僅准576,887元
    ，駁回其餘287,113元之請求，即有未合云云。然查，上訴
    人自98年6月29日車禍，迄至於98年12月4日曾因骨頭受傷患
    處延遲癒合，乃由慈濟大林分院施以遠端骨釘拔除手術藉以
    促進骨頭癒合；依一般情形可正常負重應在癒合後之2至3個
    月，因此，上訴人不能過度負重期間應延至99年6月份追蹤
    後之2至3個月等情，亦有淨翔景觀設計股份有限公司99年7
    月5日99自（設）字第0705-1號，及慈濟大林分院99年7月21
    日慈醫大林文字第991417號覆函可參（見原審卷第88頁、第
    96至97頁），亦屬有據。故上訴人因系爭車禍受傷不能工作
    期間末日，應自99年6月17日最後一次門診追蹤日起算，經
    過2個半月期間，而以99年9月1日為其末日。而上訴人每月
    平均工作收入損失金額，依其提出之97年9月1日起迄98年6
    月15日期間薪資袋（見原審卷第29至36頁）核算，上訴人於
    前開期間平均每月所得為40,914元（元以下四捨五入），則
    本院認上訴人因本件車禍事故所受之工作損失總金額為576,
    887元（計算式為：40,914×14＋〈40,914/30×（1+2）〉
    ＝576,887，此部分被上訴人未聲明不服）。上訴人再請求
    被上訴人賠償其餘287,113元工作收入損失，尚屬無據，不
    應准許。
  4.減少勞動能力之損害1,681,112元部分：
  (1)上訴人主張其車禍後，有一下肢遺存運動失能之殘缺，屬於
    第九級之殘廢，喪失63.82%之勞動能力，以上訴人原每月收
    入40,914元計，自99年9月1日（53歲）計至60歲退休，扣除
    中間利息，受有1,681,112元之損害等情。經查，上訴人目
    前骨折處癒合，右膝關節活動略損，0-100度，患者無法蹲
    下，遺存外旋變形約10度。符合一下肢遺存運動失能之殘缺
    ，因而有減少勞動能力乙節，有慈濟大林分院慈醫大林文字
    第1000086號覆函所附病情說明書（見本院卷第55頁）可稽
    ，足認上訴人主張其有勞動能力減損應屬可採。至於上訴人
    所減少之勞動能力究為若干，經參酌上訴人無法作蹲下動作
    ，除此外負重力，耐力並無減損，或可認為上訴人尚能從事
    勞力工作，但其右膝關節活動略損，0-100度，患者無法蹲
    下，遺存外旋變形約10度，對其所從事之勞力工作勢必有所
    影響等情，而依勞工保險失能給付標準附表所載，一下肢遺
    存運動失能等級9級，是認減少勞動能力之程度以該9級殘廢
    之勞工保險殘廢給付標準280日與下肢缺損障害最高2級殘廢
    之勞工保險殘廢給付標準1000日之比例核算，即280/1000為
    相當。
  (2)按所謂減少勞動能力，乃指職業上工作能力一部之滅失而言
    。是被害人因身體健康被侵害而喪失勞動能力所受之損害，
    其金額應就被害人受侵害前之身體健康狀態、教育程度、專
    門技能、社會經驗等方面酌定之，不能以一時一地之工作收
    入為準。身體或健康受侵害，而減少勞動能力者，其減少及
    殘存勞動能力之價值，應以其能力在通常情形下可能取得之
    收入為標準（最高法院61年台上字第1987號、63年台上字第
    1394號判例參照）。本院參酌上訴人受傷前從事景觀設計公
    司勞力工作，平均每月所得為40,914元，前已述及。認上訴
    人依其能力在通常情形下可能取得之收入應認為40,914元。
    準此，再據上述上訴人減少之勞動能力程度為280/1000計算
    ，則其每月減少勞動能力之金額為11,456元（元以下四捨五
    入），即每年為137,472元（40,914×280/1,000×12=137,4
    72）。又上訴人係46年1月23日出生，自99年9月2日（按上
    訴人主張自99年9月1日起算，惟該日已算入減少勞動收入損
    失）起，算至退休年齡滿60歲，尚有7年6個月21日（即7.35
    8年）而上訴人減少勞動能力之年損害額又為137,472元，則
    其請求因減少勞動能力一次給付之賠償總額，以霍夫曼式計
    算法扣除法定利率計算之中間利息為900,020（別5%複式霍
    夫曼計算法（第一年不扣除中間利息），其計算式為：[137
    472*6.00000000（此為應7年之霍夫曼係數）+137472*0.558
    *（6.00000000-0.00000000）]=900,020（小數點以下四捨
    五入），上訴人在此範圍之請求為有理由，應予准許。逾此
    之請求，為無理由，不應准許。
  5.精神慰撫金部分：
    按，精神慰撫金金額之酌定，除被害人所受之傷害程度外，
    尚應審酌兩造之身份地位、學識經歷、財產狀況、痛苦程度
    等情節而定之。本院審酌上訴人自98年6月29日因本件車禍
    而受有右脛骨與腓骨幹閉鎖性骨折等傷害，當天經嘉基醫院
    施以開放性復位及鋼釘內固定手術治療，住院8天至同年7月
    6日始行出院，依醫囑原需以柺杖助行約2至3個月；後因傷
    處骨頭延遲癒合，乃於98年12月4日再由慈濟大林分院施以
    遠端骨釘拔除手術促進骨癒合，致其不能過度負重期間延至
    99 年6月17日最後一次門診追蹤後之2至3個月等情，有如前
    述。依此，上訴人車禍受傷後，歷時長達14個月均不能回復
    其正常作息生活，甚至造成右膝關節活動略損，0-100度，
    患者無法蹲下，遺存外旋變形約10度，對其於肉體、精神均
    遭受重大痛苦。又上訴人為國中畢業、車禍發生時以在景觀
    設計公司擔任公務司機，執行工作進度及司機工作為業、平
    均每月薪資所得約40,914元、名下無任何財產，及3名子女
    均已成年，但其中1名仍在學、另名服役中、僅1名已經就業
    並按月約拿1萬元回家，妻子在壽險公司擔任業務員亦有收
    入可分擔家計之家庭經濟狀況；被上訴人亦為國中畢業、車
    禍當時與其妻共同從事製作、販賣紙箱工作，自承每月與其
    妻平均收入總和約為2萬5,000元至5萬元不等、4名子女均已
    成年無須扶養但須扶養屆八旬高齡之父母親、名下財產僅有
    嘉義縣鹿草鄉三角村2號房屋（現住屋）1筆等情，業據兩造
    陳明在卷，並有兩造之稅務電子閘門財產所得調件明細表、
    兩造警詢受詢問人年籍資料在卷可稽等，兩造之上開身分、
    地位、經濟能力，及上訴人所受之精神痛苦程度等一切情狀
    ，認上訴人請求39萬3,923元之精神慰撫金，尚屬過高，而
    應以25萬元始為合理適當，原審未及考慮上訴人遺有右膝關
    節活動略損，0-100度，無法蹲下，遺存外旋變形約10度之
    情形，准上訴人15萬元之精神慰撫金（被上訴人未上訴），
    尚有未洽。上訴人請求再給付243,923元之精神慰撫金，在1
    0萬元之範圍內為有理由，逾此範圍之請求為無理由。
  6.綜上所述，上訴人因本件事故所受之損害，依侵權行為之法
    律關係，所得請求被上訴人之賠償金額為追加之醫療費2,00
    0元、看護費6,000元，及減少勞動能力之損害900,020元，
    合計908,020元及上訴人上訴請求之精神慰撫金10萬元。
  7.上訴人葉乃蒼請求金額應否扣除強制汽車責任保險金29,130
    元？
    按因汽車交通事故致受害人傷害或死亡者，不論加害人有無
    過失，請求權人得依本法規定向保險人請求保險給付或向財
    團法人汽車交通事故特別補償基金（以下簡稱特別補償基金
    ）請求補償；保險人依本法規定所為之保險給付，視為被保
    險人損害賠償金額之一部分；被保險人受賠償請求時，得扣
    除之，強制汽車責任保險法第7、32條定有明文。次按強制
    汽車責任保險法第32條之規定時，係因保險人之給付乃由於
    被保險人支付保險費所生，性質上屬於被保險人賠償責任之
    承擔或轉嫁，自應視為加害人或被保險人損害賠償金額之一
    部分，為避免受害人雙重受償，渠等於受賠償請求時，自得
    扣除之（最高法院94年度台上字第359號判決參照）。被上
    訴人陳照財主張上訴人葉乃蒼因本件事故已受領強制汽車責
    任保險金29,130元，為兩造所不爭執（見本院卷第75頁），
    故依上開規定，自應就上訴人葉乃蒼原審所主張之前開賠償
    金10萬元中予以扣除，經扣除後，上訴人原得請求被上訴人
    賠償之金額為70,870元。
七、綜上所述，上訴人本於侵權行為損害賠償請求權之法律關係
    ，請求被上訴人應給付70,870元及自99年4月28日（即99年4
    月27日當庭提起刑事附帶民事訴訟之翌日），至清償日止，
    按年息5%計算之利息。暨追加請求908,020元及自追加聲明
    狀繕本送達之翌日（即100年1月27日）起至清償日止，按年
    息5%計算之利息，為有理由，應予准許。逾此範圍所為之請
    求，即非正當，應予駁回。原審就上開應准許70,870元本息
    部分為上訴人敗訴之判決，尚有未洽，上訴意旨求予廢棄改
    判，為有理由，爰由本院予以廢棄改判如主文第2項所示，
    其餘不應准許部分，為上訴人敗訴，並無不合，上訴人指摘
    原判決不當，非有理由，應予駁回。至原判決給付超過835,
    834元本息部分（即被上訴人附帶上訴之29,130元部分），
    原判決為上訴人敗訴之判決，理由雖有不同，惟結論並無二
    致，爰併予駁回被上訴人此部分之附帶上訴。
八、本件事證已臻明確，兩造其餘攻擊、防禦及舉證，經審酌後
    核與本院心證形成與判決結果均無影響，爰不另一一論述，
    附此敘明。
九、據上論結，本件上訴人之上訴及追加之訴均為一部有理由，
    一部無理由；被上訴人之附帶上訴為無理由，依民事訴訟法
    第449條、第450條、第78條、第79條，判決如主文。
中    華    民    國    100    年    4    月     6    日
                  民事第一庭    審判長法  官    丁振昌
                                      法  官    林永茂
                                      法  官    李素靖
上為正本係照原本作成。
不得上訴。
中    華    民    國  100    年     4     月    11    日
                                      書記官    李良倩